---
title: "Projet final du logiciel statistique R"
subtitle: "Sous la supervision de M. HEMA ABOUBACAR"
author: "Jean Pierre Adiouma NDIAYE"
date: "`r Sys.Date()`"
output: word_document
---

```{r setup, include=FALSE}
knitr::opts_chunk$set(echo = TRUE)
```

Le présent document regroupe les deux premières parties du projet. La dernière concernant R chiny est joint à travers un autre fichier nommé app.R qui permet d'ouvrir l'application. Egalement, nous avons proposé un code à la fin de ce document facilitant l'accès.

# Partie I

## Préparation des données

###  Description

#### Importation et mise en forme

Nous allons importer la base de données dans un objet de type data.frame nommé projet.

```{r message=FALSE, warning=FALSE}
library(readxl)
projet <- read_excel("~/ISEP3/R/Base_Partie 1.xlsx")
# On vérifie bien qu'il s'agit d'un dataFrame
class(projet)
```

#### Sélection des variables mentionnées dans la section description.

```{r}
# Renommer la première variable en "key"
# names(projet)[0] <- "key"
projet<- projet[c("key","q1","q2","q23","q24","q24a_1","q24a_2","q24a_3","q24a_4","q24a_5","q24a_6","q24a_7","q24a_9","q24a_10","q25","q26","q12","q14b","q16","q17","q19","q20","filiere_1","filiere_2","filiere_3","filiere_4","q8","q81","gps_menlatitude","gps_menlongitude","submissiondate","start","today")]
variables <- names(projet)

```

####	Faisons un tableau qui résume les valeurs manquantes par variable

```{r message=FALSE, warning=FALSE}
library(tidyverse)
library(flextable)
library(knitr)
na_var_eff <- colSums(is.na(projet))
na_var_pct <- colSums(is.na(projet)* 100/nrow(projet))
## Créer un tableau récapitulatif des valeurs manquantes
na_var <- base::data.frame(Variables = variables, Effectifs = na_var_eff,
                           Pourcentage = na_var_pct)
## Afficher les résultats
flextable(na_var) %>% bold(part = "header")
```

#### Vérifier s’il y a des valeurs manquantes pour la variable key dans la base projet. Si oui, identifier la (ou les) PME concernée(s).
```{r message=FALSE, warning=FALSE}
# Vérifier les valeurs manquantes pour la variable "key"
valeurs_manquantes_key <- is.na(projet$key)
View(valeurs_manquantes_key)
# Identifier les PME concernées (celles avec des valeurs manquantes pour la variable "key")
pme_concernees <- subset(projet, valeurs_manquantes_key)$key
# Afficher les PME concernées
print(pme_concernees)
```

### Création de variables
Dans cette partie, nous répondrons simultanément à certaines questions.

#### Renommons la variable q1 en region q2 en departement et q23 en sexe
```{r message=FALSE, warning=FALSE}
library(dplyr)
names(projet)[names(projet) == "q1"] <- "region"
names(projet)[names(projet) == "q2"] <- "departement"
names(projet)[names(projet) == "q23"] <- "sexe"

```

#### Créons la variable sexe_2 qui vaut 1 si sexe égale à Femme et 0 sinon.
```{r message=FALSE, warning=FALSE}
projet$sexe_2 <- ifelse(projet$sexe == "Femme" , 1, 0)
```

#### Créons un data.frame nommé langues qui prend les variables key et les variables correspondantes décrites plus haut.
```{r}
langues <- projet %>% select("key", starts_with("q24a_"))
```


#### Créons une variable parle qui est égale au nombre de langue parlée par le dirigeant de la PME.
```{r}
langues$parle <- rowSums(projet[,names(langues)[-1]],dims = 1)
```

#### Sélectionnez uniquement les variables key et parle, l’objet de retour sera langues.
```{r}
# avec la fonction select je règle mon problème
langues<- dplyr::select(langues,key, parle)
langues <- as.data.frame(langues)
```

#### Merger les data.frame projet et langues:
```{r}

# Fusionner les data.frames "projet" et "langues"
projet_merge <-  merge(projet, langues, by = "key")
```


## 2 Analyses descriptives (10 pts)
```{r message=FALSE, warning=FALSE}
# appel au package gtsummary
#install.packages("gtsummary")
library(gtsummary)
library(dplyr)
#installed.packages(flextable)
library(flextable)
```
### creation de tableau

#### repartition des PME suivant le sexe du responsable

```{r message=FALSE, warning=FALSE}
# la fonction tbl_summary nous vient en aide en selectionnant la variable q23 
t_sexe <-  projet_merge[c("sexe")] %>%
  tbl_summary( 
    label = (sexe ~ " repartition des PME selon le sexe de leur responsable"))  %>%
  bold_labels() %>%
  italicize_labels()
t_sexe
```
#### repartition selon le niveau d'instruction

```{r message=FALSE, warning=FALSE}
# de même que precedamment , mais cette fois avec 
t_instruction <-  projet_merge[c("q25")] %>%
  tbl_summary( 
    label = (q25 ~ " repartition des responsables des PME selon le niveau d'instruction"))  %>%bold_labels() %>%italicize_labels()
t_instruction
```
#### repartition des PME selon le statut juridique

```{r message=FALSE, warning=FALSE}

# que faire sans tbl_summary ? je l'applique a q12
t_juridique <-  projet_merge[c("q12")] %>%
  tbl_summary( 
    label = (q12 ~ " repartition des PME selon leur statut juridique")
  )  %>%
  bold_labels() %>%
  italicize_labels()
t_juridique
```

#### repartition des PME selon que cela soit dirige par un proprietaire/ locataire
```{r message=FALSE, warning=FALSE}
# que faire sans tbl_summary ? je l'applique a q81
t_loc <-  projet_merge[c("q81")] %>%
  tbl_summary( 
    label = (q81 ~ " repartition des PME selon leur proprietaire/locataire"))  %>%
  bold_labels() %>%
  italicize_labels()
t_loc
```

#### repartition des PME selon le sexe et le niveau d'instruction des responsables

```{r message=FALSE, warning=FALSE}
t_sexe_ins <- projet_merge %>%
  tbl_cross(
    row= q25,
    col=sexe,
    percent = "column",
    label = list(sexe ~ " repartition des PME selon le sexe de leur responsable" , q25 ~ " repartition des responsables des PME selon le niveau d'instruction"))

t_sexe_ins 
```
```{r}
t_sexe_instr <-  projet_merge[c("sexe","q25")] %>%
  tbl_summary()
t_sexe_instr   
   
```

#### Etudions la répartition selon le statut juridique et le sexe
```{r message=FALSE, warning=FALSE}
t_sexe_jur <- projet_merge %>%
  tbl_cross(
    row= q12,
    col=sexe,
    percent = "column",
    label = list(sexe ~ " repartition des PME selon le sexe de leur responsable" , q12 ~ " repartition des responsables des PME selon le statut juridique")) %>%
  add_p(source_note = TRUE)
t_sexe_jur 
```
####  Tableau général
```{r message=FALSE, warning=FALSE}
# Et si je faisais un tableau ou je combine tous ?
table_gene <- projet_merge %>% 
  tbl_summary(
    include = c(q12, q25, q81, sexe), # différentes variables à inclure dans le tableau
    by = sexe, # regroupement par sexe
    label = list(
      sexe ~ "Répartition des PME selon le sexe de leur responsable",
      q12 ~ "Répartition des responsables des PME selon le statut juridique",
      q81 ~ "Répartition des PME selon leur propriétaire/locataire",
      q25 ~ "Répartition des responsables des PME selon le niveau d'instruction")) %>%
  bold_labels() %>% # ajout des styles aux libellés
  italicize_labels() %>%
  modify_header(
    label = "__variable__",
    stat_1 = "**Femme**, N = 191",
    stat_2 = "**Homme**, N = 59")
table_gene
# j'ai quelque chose de magnifique 
```


#### A notre imagination

##### Répartition selon le sexe par filière
```{r warning=FALSE}

t1<-subset(projet_merge,filiere_1==1)%>%
  dplyr::select(sexe, q25, q12, q81,filiere_1) %>%
  gtsummary::tbl_summary(
    by = filiere_1,
    statistic = list(
      all_categorical() ~ "{n} / {N} ({p}%)"
    ),
    percent = "column" 
  ) %>%
  modify_header(label ~ "**Variable**") 

t2<-subset(projet_merge,filiere_2==1)%>%
  dplyr::select(sexe, q25, q12, q81,filiere_2) %>%
  gtsummary::tbl_summary(
    by = filiere_2,
    statistic = list(
      all_categorical() ~ "{n} / {N} ({p}%)"
    ), 
    missing = "no",
    percent = "column" 
  ) %>%
  modify_header(label ~ "**Variable**") %>%
  bold_labels() 

t3<-subset(projet_merge,filiere_3==1)%>%
  dplyr::select(sexe, q25, q12, q81,filiere_3) %>%
  gtsummary::tbl_summary(
    by = filiere_3,
    statistic = list(
      all_categorical() ~ "{n} / {N} ({p}%)"
    ), 
    missing = "no",
    percent = "column" 
  ) %>%
  modify_header(label ~ "**Variable**") %>%
  bold_labels()

t4<-subset(projet_merge,filiere_4==1)%>%
  dplyr::select(sexe, q25, q12, q81,filiere_4) %>%
  gtsummary::tbl_summary(
    by = filiere_4,
    statistic = list(
      all_categorical() ~ "{n} / {N} ({p}%)"
    ), 
    missing = "no",
    percent = "column" 
  ) %>%
  modify_header(label ~ "**Variable**") %>%
  bold_labels() 

```

Nous allons fusionner les quatres bases

```{r message=FALSE, warning=FALSE}
gtsummary::tbl_merge(list(t1,t2,t3,t4),
                     tab_spanner = c("Arachide", "Anacarde","Mangue","Riz"))
```
 
#### croisement avec date

```{r include=FALSE}
# install.packages(lubridate)
library(lubridate)
library(dplyr)

# duree de l enregistrement 
projet_mod <- projet_merge  %>% mutate( duree_enquete= as.numeric(interval(	start,submissiondate) %>% as.duration()))

projet_mod_2 <- projet_merge  %>% mutate( duree_enquete= (interval(	start,submissiondate) %>% as.duration()))
projet_mod_2 # temps en semaine 


projet_mod$duree_enquetes <- projet_mod$duree_enquete/86400 # temps en jours 
projet_mod
```

#### huxtable
#### recoder la variable date_enquete
```{r}
# je renomme la variable date pour ceer les statistique 
# creer un intervalle 
intervalle <- c(0,1,10,Inf)

projet_mod$duree <- cut(projet_mod$duree_enquetes, breaks = intervalle, labels = c("inferieur a 1 jour", "entre 1 et 10 jours", "Plus de 10"))
projet_mod
```

-   statistiques descriptives

```{r}
table_date<-projet_mod %>% 
  tbl_summary(
    include = c("region", "departement", "duree", "q12", "q16", "q19", "q17"), # différentes variables à inclure dans le tableau
    by = "duree", # regroupement par sexe
    percent="col",
    label = list( departement ~ "Répartition des PME selon le departement ",
                                                region ~ "Répartition des PME selon la region ", q12 ~ "Répartition des responsables des PME selon le statut juridique", 	q16 ~ "L’entreprise est-elle désservie par une route bitumée ? ", q17 ~ "Etat de la route bitumée",
                                                q19 ~ "repartition des PME suivant l'etat de la piste qui mene a l'entreprise", duree~ "durre des enquete en annee"
      
      
    )
  ) %>%
  bold_labels() %>% # ajout des styles aux libellés
  italicize_labels()%>%
  modify_header(
    label = "__variable__",
     stat_1 = "**inferieur a un jour **, ({n}/{N})",
    stat_2 = "**entre 1 et 10 jours**, ({n}/{N})",
    stat_3 = "**plus de 10 jours**, ({n}/{N})"
   
    
    
)%>% as_flex_table() 

table_date
```

## 3 Un peu de cartographie

### Importation des packages nécessaires

```{r}
library(ggplot2)
library(sf)
#install.packages(st)
library(st)
library(readxl)
```
### Importation de la base de données
```{r}
Base_Partie_2 <- read_excel("~/ISEP3/R/Base_Partie 2.xlsx")
```

### Transformer le data.frame en données géographiques dont l’objet sera nommé projet_map.

```{r message=FALSE, warning=FALSE}
# Charger le package sf
library(sf)
# Transformer le data.frame en objet spatial
projet_map <- st_as_sf(projet, coords = c("gps_menlongitude", "gps_menlatitude"), crs = 4326)
senegal <- st_read("C:\\Users\\LENOVO T470\\Documents\\ISEP3\\R\\gadm41_SEN_1.shp")

```
### Réprésentation spatiale des PME suivant le sexe 

```{r}

ggplot(projet)+geom_sf(data=senegal)+geom_point(aes(x=gps_menlongitude, y=gps_menlatitude, color= sexe))+ labs (title= "réprésentation spatiale des PME suivant le sexe", x="gps_menlongitude", y="gps_menlatitude" )+ theme_classic()
```

### réprésentation spatiale des PME suivant le niveau d' education 
```{r}


ggplot(projet)+geom_sf(data=senegal)+geom_point(aes(x=gps_menlongitude, y=gps_menlatitude, color= q25))+ labs (title= "réprésentation spatiale des PME suivant le niveau d'education ", x="gps_menlongitude", y="gps_menlatitude" )+ theme_classic()
```


### Faisons une analyse spatiale de votre choix

#### Selon le statut juridique
```{r}
ggplot(projet)+geom_sf(data=senegal)+geom_point(aes(x=gps_menlongitude, y=gps_menlatitude, color= q12))+ labs (title= "réprésentation spatiale des PME suivant le statut juridique ", x="gps_menlongitude", y="gps_menlatitude" )+ theme_classic()

```

```{r}
ggplot(projet)+geom_sf(data=senegal)+geom_point(aes(x=gps_menlongitude, y=gps_menlatitude, color= q12, shape=sexe))+ labs (title= "réprésentation spatiale des PME suivant le statut juridique et le sexe du responsable", x="gps_menlongitude", y="gps_menlatitude" )+ scale_color_discrete(name = "Statut juridique") +
  scale_shape_discrete(name = "Sexe", labels = c("Homme", "Femme")) +
  theme_classic()
  
```


## Partie 3

Nous avons mis dans le compte github les codes et bases concernées pour ce qui concerne l'exercice 3.

```{r eval=FALSE, include=FALSE}
library(shiny)
runGitHub(repo="Ndiaye_JeanPierreAdiouma_projet-R_-ENSAE-2023-",username = "Jeanpierreadioumandiaye", ref = "main")

```